---
title: "Pendahuluan"
author: "Muhammad Aswan Syahputra"
date: "4/9/2019"
output:
  pdf_document:
    toc: yes
  html_document:
    df_print: default
    fig_height: 6
    fig_width: 9
    highlight: textmate
    keep_md: yes
    theme: yeti
    toc: yes
    toc_collapsed: yes
    toc_float: yes
editor_options:
  chunk_output_type: inline
---

```{r setup, include=FALSE}
knitr::opts_chunk$set(echo = TRUE)
```

## R Markdown

Ini merupakan dokumen R Markdown yang dapat digunakan untuk membuat dokumen HTML, PDF, dan bahkan dokumen berekstensi docx atau odt. Anda dapat membuat dokumen tulisan, salindia presentasi, dan laman web statis maupun interaktif dengan melalui R Markdown. Penggunaan R Markdown dalam proyek analisis data akan membuat alur kerja menjadi lebih mudah dan *reproducible*. Informasi lebih lanjut mengenai R Markdown dapat dilihat pada pranala [ini](http://rmarkdown.rstudio.com).

Kode R dapat dimasukan ke dalam dokumen R Markdown dengan menggunakan *chunck* yang dimulai dengan penanda  tiga *backtick* '```' (dibuat dengan klik tombol Insert - R). Contoh cara untuk penulisan kode R kedalam dokumen R Markdown adalah sebagai berikut:

```{r}
head(mtcars) # melihat 6 baris pertama dari data mtcars, mtcars adalah data bawaan yang tersedia di R
```

Jika ingin menjalankan kode R dalam *chunck* tersebut, Anda dapat menggunakan pemintas Ctrl + Enter (menjalankan satu baris kode) atau Ctrl + Shift + Enter (menjalankan semua kode dalam *chunck*). Sekarang buatlah *chunck* baru yang isinya adalah baris kode R berikut: (Petunjuk: Gunakan Ctrl + Alt + I)

```{r}
filled.contour(volcano,
               color.palette = terrain.colors, 
               plot.title = title("Topografi Gunung Maunga Whau"), 
               key.title = title("Tinggi\n(meter)"))
```

Setelah selesai membuat dokumen R Markdown yang berisikan konten tulisan beserta kode R, Anda dapat klik tombol **Knit** untuk menghasilkan dokumen baru sesuai dengan format dokumen yang diinginkan. Dalam contoh ini format dokumen keluaran R Markdown setelah menjalankan **Knit** adalah dokumen HTML. Anda dapat mengatur format dokumen keluaran dengan cara mengubah baris *output* pada YAML metadata (lihat baris paling atas dokumen ini) seperti contoh berikut:

```
---
title: "Pendahuluan"
author: "Muhammad Aswan Syahputra"
date: "4/9/2019"
output: pdf_document
editor_options: 
  chunk_output_type: console
---
```

## Struktur Data

Struktur data pada R dapat dikategorikan berdasarkan dimensi dan homogenitas dari elemen. Data satu dimensi dengan elemen yang homogen disebut sebagai *atomic vector*, sedangkan jika heterogen disebut sebagai *list*. Cara untuk membuat *atomic vectors* adalah dengan menggunakan fungsi `c()`, sedangkan untuk *list* dapat dibuat dengan menggunakan fungsi `list()`. Salah satu cara untuk memberikan nama pada objek data adalah dengan menggunakan tanda `<-`. Perhatikan contoh berikut:

```{r}
c(1, 2, 3, 4)
c("r", "academy", "telkom", "university")
list(15, "r", "TRUE", 24L)

huruf_vokal <- c("a", "i", "u", "e", "o") # objek data tersimpan dengan nama 'huruf_vokal', namun tidak tercetak pada konsol
huruf_vokal # mencetak objek data dengan nama 'huruf_vokal' pada konsol
```

Jenis dari data dapat diketahui dengan menggunakan fungsi `typeof()`. Dapatkah Anda mengetahui jenis data dari 'huruf_vokal' diatas? Bagaimana jika Anda membuat objek data dengan menggunakan fungsi `c()` namun jenis elemennya berbeda-beda? Dapatkah Anda menjelaskannya? Isilah '___' dengan jawaban yang sesuai!

```{r}
typeof(huruf_vokal)

beragam <- c(2.7, "berbeda", TRUE, 4L) # 2.7 bertipe double, "berbeda" bertipe character, TRUE bertipe logical, 4L bertipe integer
typeof(beragam) # cek tipe dari objek data dengan nama 'beragam'
beragam
```

Struktur data dua dimensi merupakan yang paling banyak digunakan di R, yaitu matrix dan dataframe yang dapat dibuat dengan menggunakan fungsi `matrix()` dan `data.frame()`. Kedua data tersebut umumnya jarang dibuat secara langsung di R, notabene berasal dari berkas luar atau merupakan hasil dari penggunaan fungsi. Prinsipnya suatu dataframe merupakan gabungan dari beberapa data satu dimensi dengan jumlah yang sama, umumnya adalah *atomic vectors*. Menurut Anda, dapatkah suatu frame tersusun atas beberapa *list* dengan jumlah yang sama?

## Fungsi

Fungsi memiliki tugas utama untuk mengolah suatu *input* menjadi *output*. Anda dapat melihat dan membaca dokumentasi dari suatu fungsi dengan menjalankan `?nama_fungsi` atau `help(nama_fungsi)`. Di bawah ini merupakan beberapa fungsi dasar yang dapat Anda gunakan untuk mengolah objek data dengan nama 'iris' sebagai *input*. Buatlah catatan singkat mengenai kegunaan dari setiap fungsi yang digunakan!


```{r}
iris # mencetak data di konsol
dim(iris) # menampilkan dimensi data
str(iris) # menampilkan internal struktur, fungsi dan hasil ringkasan alternatif pada data 
colnames(iris) # menampilkan nama baris atau kolom
head(iris) # mengembalikan bagian pertama dari vektor, matriks, tabel, dataframe, atau fungsi
head(iris, 10) # mengembalikan bagian pertama pada baris atau kolom ke 10 
tail(iris) # mengembalikan bagian terakhir dari vektor, matriks, tabel, dataframe, atau fungsi
tail(iris, 10) # mengembalikan bagian terakhir pada baris atau kolom ke 10 
summary(iris) # menampilkan hasil riskasan dengan metode tertentu berdasarkan kelas pada argumen pertama
iris[1, ] # subset data pada baris 1 dan semua kolom
iris[c(1, 6, 12),] # men cetak subset data pada baris 1, 6, 12 dan semua kolom
iris[ ,2, drop = FALSE] # subset atau ekstrak data pada kolom 2 dan semua baris
iris[2,2] # mencetak subset atau ekstrak data pada kolom 2 dan baris 2
iris$Sepal.Length # ekstrak data pada kolom 'Sepal.Length'
class(iris$Species) # fungsi untuk menampilkan tipe data
length(iris$Petal.Width) # ada berapa banyak
levels(iris$Species) # levelnya ada apa saja
length(levels(iris$Species)) # ada berapa banyak levelnya
unique(iris$Species) # menampilkan level yang unique
length(unique(iris$Species)) # menampilkan berapa banyak level unique
mean(iris$Sepal.Length) # menampilkan rata - rata
avg_sepal_length <- mean(iris$Sepal.Length) # menyimpan sebagai object, dengan menggunakan avg+nama object
sd(iris$Sepal.Length) # menampilkan std deviation
median(iris$Sepal.Width) # menampilkan median
median_sepal_width = median(iris$Sepal.Width) # jenis menyimpan object <-, =, ->
sum(iris$Petal.Length) -> sum_sepal_width # menampilkan penjumlahan
plot(iris) # menampilkan visualisasi
cor(iris[, -5]) # memberikan summary
write.csv(iris, file = "iris.csv", row.names = FALSE) # mencetak data
```

Dari catatan ringkas mengenai fungsi-fungsi di atas, dapatkah Anda menebak mana fungsi yang berjenis '*changing the environment*' dan mana yang berjenis '*calculating value*'?

Sekarang Anda dipersilakan untuk menekan tombol **Knit** (Ctrl + Shift + K) untuk menghasilkan dokumen html dari dokumen R Markdown ini. 
